臺灣高等法院民事判決
109年度上易字第233號
上　訴　人　羅尉佑　
訴訟代理人  蘇恆進律師
被 上 訴人　陳明芬　
訴訟代理人　林瑞珠律師
上列當事人間請求侵權行為損害賠償事件，上訴人對於中華民國
108年12月5日臺灣新北地方法院107年度訴字第3141號第一審判
決提起上訴，並擴張起訴聲明，本院於111年3月8日言詞辯論終
結，判決如下：
    主      文
原判決關於駁回上訴人後開第二項之訴部分，暨除確定部分外
  訴訟費用之裁判均廢棄。
被上訴人應再給付上訴人新臺幣肆萬貳仟壹佰叁拾玖元，及自
  民國一百一十一年三月九日起至清償日止，按年息百分之五計
  算之利息。
其餘上訴及擴張之訴均駁回。
第一審（除確定部分外）、第二審（含擴張之訴）訴訟費用，
  由被上訴人負擔百分之五，餘由上訴人負擔。
    事實及理由
壹、程序方面：
    按第二審訴之變更或追加，非經他造同意不得為之，但擴張
    或減縮應受判決事項之聲明者，不在此限，民事訴訟法第44
    6條第1項、第255條第1項第3款定有明文。查上訴人原請求
    被上訴人應給付上訴人新臺幣（下同）169萬1,432元本息（
    原審判決誤載為169萬2,006元，詳如附表一「項目」欄中之
    「原始請求部分」所示），現擴張請求被上訴人應再給付上
    訴人19萬1,475元及法定遲延利息（詳如附表一「項目」欄
    中之「擴張請求部分」所示），核屬擴張應受判決事項之聲
    明，依上開規定，毋庸對造同意，應予准許。合先敘明。
貳、實體方面：
一、上訴人主張：被上訴人於民國106年7月18日下午6時29分許
    ，駕駛車牌號000-000號輕型機車（下稱Β機車），沿新北市
    永和區永平路往中山路方向行駛，行經永平路216號前，疏
    未注意與左側來車保持並行間隔，及左轉彎時未先顯示車輛
    前後之左邊方向燈，即貿然左轉，適伊駕駛車牌號碼000-00
    0號普通重型機車（下稱Α機車）不及閃避，與之發生碰撞而
    倒地（下稱系爭事故），因而受有右側前胸壁挫傷、雙側性
    手肘挫傷擦傷、雙側性膝部挫傷擦傷、左側足部挫傷擦傷、
    左側髕骨閉鎖性骨折等傷害（下稱系爭傷害）。伊因被上訴
    人之前揭行為受有醫療費用22萬0,022元、工作薪資損失41
    萬6,587元、看護費用6萬6,000元、精神慰撫金55萬元、機
    車車損3萬2,000元、手機修復費2,800元、帛琉潛水及機票
    費2萬5,051元、上下班交通費用7,560元、中餐費2,480元、
    車禍鑑定覆議費2,000元、就醫交通費11萬0,952元、將來手
    術及復健費25萬6,000元，共計169萬1,432元之損害。爰依
    民法第184條第1項前段、同條第2項、第195條第1項及第191
    條之1規定，請求被上訴人應賠償上訴人169萬1,432元（原
    判決誤載為169萬2,066元），及自107年8月25日起至清償日
    止，按週年利率5%計算之利息。另於本院擴張請求一般醫療
    費7,639元及膝關節鏡半月軟骨部分切除與修整手術費用8萬
    1,218元、復健費3萬7,500元、膝關節增生注射治療費用5,7
    00元、請假就診薪資損失3萬8,559元、油錢1,984元、停車
    費830元及計程車資445元、看護費用1萬7,600元，共計19萬
    1,475元本息（原審請求金額、原審判准金額均如附表一所
    示。上訴人就其敗訴部分提起一部上訴，並擴張訴之聲明，
    上訴及擴張金額詳如附表一所示，其中擴張醫療費用明細詳
    如附表二所示。上訴人就其餘敗訴部分與被上訴人就其敗訴
    部分即如附表一「原審判准金額」欄所示部分，均未聲明不
    服，業已敗訴確定，不在本院審理範圍）。並上訴及擴張聲
    明：（一）原判決關於駁回上訴人後開第二項之訴及假執行
    之聲請部分均廢棄。（二）上廢棄部分，被上訴人應再給付
    上訴人60萬7,982元，及自107年8月25日起至清償日止，按
    年息5%計算之利息。（三）被上訴人應給付上訴人19萬1,47
    5元，及其中4萬4,704元自110年1月14日起；其中12萬3,271
    元自110年4月1日起；其中2萬3,500元自111年3月3日起，均
    至清償日止，按年息5%計算之利息。
二、被上訴人則以：伊於左轉前已使用方向燈提醒後方來車注意
    ，並無過失。退步言之，縱認伊未使用方向燈，惟依逢甲大
    學車輛行車事故鑑定研究中心（下稱鑑定人）出具之行車事
    故鑑定報告書（下稱鑑定報告）分析上訴人碰撞前平均車速
    時速約為53.93公里，而肇事路段速限30公里/小時，上訴人
    已嚴重超速，且鑑定人出具補充意見（下稱鑑定補充意見）
    亦說明若上訴人符合該路段速限30公里/小時行駛，即使在
    伊騎乘之Β機車開始往左偏向時才發現前方危險狀況，Α機車
    仍有足夠時間在系爭事故發生前煞停車輛避免事故之發生，
    是系爭事故之發生，實因上訴人車速過快速所致，非可歸責
    於伊，伊不負損害賠償責任。再退步言之，若認伊應負損害
    賠償責任，伊僅就系爭事故所致之系爭傷害，而須花費之醫
    療費、復健費用、就醫交通費、看護費用、上訴人因傷請假
    之工作損失、手機修復費用、折舊後之Α機車修復費1萬2,21
    7元、機票費等，如確因伊之侵權行為所致部分負責。至於
    新光醫院（應為「雙和醫院」之誤載）之手術費用部分，上
    訴人之左側髖股、半月板破裂等部分，分別經國立臺灣大學
    醫學院附設醫院（下稱臺大醫院）認定無法判定有無因果關
    係，以及臺北榮民總醫院（下稱臺北榮總）認定無直接關係
    ，亦即與系爭事故無關。另上訴人有超速行駛及未注意車前
    狀況之與有過失，應負擔20%之過失比例等語，資為抗辯。
    並答辯聲明：上訴及擴張之訴均駁回。
三、兩造不爭執事項（見本院卷第83、84頁）：
　㈠被上訴人因系爭事故經臺灣新北地方法院（下稱新北地院）1
    07年度審交易字第556號、本院107年度交上易字第445號刑
    事判決犯過失傷害罪，並確定在案（下稱系爭刑案），前開
    刑事判決認定：被上訴人於前開時、地騎乘Β機車，因見對
    向車道有車位欲停車，本應注意汽車（含機車）左轉彎時，
    應先顯示車輛前後之左轉方向燈光，留意左後方之來車，並
    隨時採取必要之安全措施，竟疏未注意，未顯示左邊方向燈
    ，且未留意左後方有無來車，即貿然左轉，適上訴人駕駛Α
    機車在被上訴人後方，亦疏未注意欲超越同一車道之前車時
    ，須先按鳴喇叭二單響或變換燈光一次，以提醒前車允讓，
    以及應遵循30公里之速限，卻以時速40至50公里之速度貿然
    超越，以致閃避不及發生碰撞（Α機車車頭撞及被上訴人之Β
    機車左側車身），造成人車倒地，上訴人因而受有系爭傷害
    。有前開判決書各1份附卷可參（見原審卷第11至14頁、第4
    85至488頁）。
　㈡上訴人因系爭事故受有醫療費用22萬0,002元、工作薪資30萬
    8,324元、看護費用6萬6,000元、手機修復費用2,800元、帛
    琉潛水及機票費2萬5,051元、上下班交通費7,560元、車禍
    鑑定覆議費2,000元、就醫交通費11萬0,952元之損害（即原
    審准許上訴人請求部分，如附表一「原審判准金額」欄所示
    ）。
四、本件之爭點
　㈠被上訴人因過失肇致系爭事故，應對上訴人負侵權行為損害
    賠償責任：
　⒈按「汽車、機車或其他非依軌道行駛之動力車輛，在使用中
    加損害於他人者，駕駛人應賠償因此所生之損害。但於防止
    損害之發生，已盡相當之注意者，不在此限。」，民法第19
    1條之2定有明文。次按行車遇有左轉彎時，應先顯示車輛前
    後之左邊方向燈光；汽車（包括機車）行駛時，駕駛人應注
    意兩車並行之間隔，並隨時採取必要之安全措施駕車；變換
    車道時，應讓直行車先行，並注意安全距離，此觀道路交通
    安全規則第91條第1項第2款、第94條第3項及第98條第1項第
    6款規定自明。查被上訴人於前揭時地騎乘Β機車，因發現對
    向車道有車位，欲左轉彎至對向停車而向左偏行駛時，沒有
    打方向燈，且未注意與後方來車之並行間隔，適上訴人駕駛
    Α機車直行在被上訴人左後方，Α機車車頭因此撞及Β機車左
    側車身，造成人車倒地，上訴人因而受傷乙節，有被上訴人
    、上訴人之道路交通事故談話紀錄表可證（見本院卷第391
    、395、396頁，系爭刑案之107年度偵字第6673號卷第20、2
    2頁），而鑑定報告中雖有提到於監視器影像時間「18:29:1
    2第4格(總分格0402)」（圖10) ，畫面可見Β機車車尾疑似
    橘黃色燈光方向燈亮起等語（見鑑定報告第4、18頁），然
    鑑定補充意見說明：因監視器距事故地點較遠、畫面較為模
    糊，將畫面放大後略可見Β機車車尾燈光之變化(紅光、黃光
    、無光等），故應可認定Β機車有使用方向燈，惟監視器距
    離較遠亦有可能受附近其他光源影響而產生等語（見本院卷
    第477頁），是監視器畫面模糊，且可能受附近其他光源影
    響而產生疑似橘黃色燈光方向燈亮起之情形，故無從確認被
    上訴人當時有顯示左轉方向燈，再徵諸被上訴人、上訴人於
    系爭事故剛發生後之警詢時，均陳稱被上訴人當時沒有打方
    向燈等語（詳前述道路交通事故談話紀錄表），自堪信當時
    兩造所陳被上訴人未打方向燈乙節為真正。從而，被上訴人
    當時應注意前揭道路交通安全規則規定，且依當時天候晴、
    有日間自然光線、柏油路面乾燥、無缺陷、道路無障礙物、
    視距良好等情，有道路交通事故調查報告表㈠可憑（見本院
    卷第455頁），足見被上訴人並無不能注意之情事卻疏未注
    意及此，未先顯示左邊方向燈光、注意兩車並行之間隔、讓
    直行車先行及注意安全距離，即貿然向左偏行，因而與上訴
    人之Α機車發生碰撞，致上訴人受有系爭傷害，且被上訴人
    因前述過失行為，經本院107年度交上易字第445號刑事確定
    判決認定犯過失傷害罪（見不爭執事項㈠），是被上訴人有
    過失甚明，且被上訴人之前述過失行為，為造成上訴人受有
    系爭傷害之原因，而有相當因果關係，因此，上訴人依民法
    第191條之2規定規定，請求被上訴人賠償其所受之損害，自
    屬有據。則上訴人另依民法第184條第1項前段、第2項規定
    ，基於重疊合併，為同一聲明請求部分，即毋庸再行審酌。
　㈡按不法侵害他人之身體或健康者，對於被害人因此喪失或減
    少勞動能力或增加生活上之需要時，應負損害賠償責任；又
    不法侵害他人之身體、健康者，被害人雖非財產上之損害，
    亦得請求賠償相當之金額，民法第193條第1項、第195條第1
    項前段分別定有明文。查被上訴人應對上訴人因系爭事故所
    受之損害負賠償之責，已如前述，茲就上訴人上訴及擴張請
    求賠償之金額，分述如下；
　⒈醫療費部分
　⑴一般醫療費7,639元：上訴人主張其因系爭傷害支出之醫療費
    ，除原審准許之22萬0,022元外，尚有如附表二編號1所示新
    光醫院醫療費634元；編號2至9所示之臺北榮總、姚仁青診
    所、雙和醫院、天主教永和耕莘醫院（下稱耕莘醫院）醫療
    費共2,855元；編號11至19所示之耕莘醫院、姚仁青診所、
    臺北榮總、臺大醫院、新光醫院醫療費共4,150元，合計7,6
    39元等情，業據提出前開醫院之醫療費用收據為證（見附表
    二「證據位置」欄編號1至9、11至19所示），堪信為真實。
    本院認依上訴人所受之系爭傷害及其傷勢，此部分醫藥費用
    7,639元，屬治療上所必要，核屬因被上訴人過失傷害行為
    而增加之必要支出，應予准許。
　⑵膝關節增生注射治療費用5,700元：上訴人主張其經適群復健
    科診所醫師診斷除復健外另需配合膝蓋軟組織增生注射治療
    ，因此於109年11月20日起至同年12月31日止接受增生注射
    治療3次，因而支出醫療費5,700元等語，並提出適群復健科
    診所診斷證明書記載：上訴人因左髕骨骨折之後遺症、支持
    帶與韌帶受傷而就診，並接受增生注射等語（見本院卷第28
    3頁）及醫療費用收據（見附表二「證據位置」欄編號29至3
    1所示）為證。惟臺北榮總110年2月22日函記載：「(三)另
    病患於骨折後續發生之支持帶與韌帶受傷，與髕骨骨折或許
    有間接關係。此傷害非外力以瞬間力量所造成，換言之，並
    非急性創傷，與當時之髕骨骨折並非同時發生，而係慢性之
    病變。「增生注射」對於此種慢性病變之療效，於科學上並
    無定論，且支持帶與韌帶之傷害，非病患目前主要問題，因
    此，『增生注射』為『非必要治療』」等語（見本院卷第322頁
    ），則該增生注射治療既非屬治療系爭傷害所必要支出，此
    部分醫療費5,700元，即不應准許。
　⑶復健費3萬7,500元：上訴人主張其因系爭傷害需持續門診追
    蹤及復健治療，即自109年11月12日起開始於康富物理治療
    所進行復健治療，截至110年5月5日止已經復健19次，共支
    出復健費3萬7,500元（計算式：2,000元×18次＋1,500元×1次
    ＝37,500元）等語，查上訴人所提臺大醫院109年11月26日診
    斷證明書記載：上訴人因左膝髕骨骨折就診，建議上訴人持
    續門診追蹤復健治療等語（見本院卷第265頁）及臺北榮總1
    09年11月2日診斷證明書記載：上訴人因左膝關節髕骨骨折
    併左大腿肌肉萎縮，需持續復健等語（見本院卷第271頁）
    ，以及臺北榮總110年2月22日函記載：「 (一）查病患羅○
    佑之左大腿肌肉萎縮與左側髕骨骨折有直接關聯；此為髕骨
    癒合期間，患者無法正常使用左膝關節所導致之併發症。（
    二）…病患109年12月25日於康富物理治療所，經理學檢查發
    現左大腿仍有明顯萎縮。…病患主要問題為髕骨骨折後併發
    股四頭肌萎縮，因此，對於針對肌肉萎縮之治療方式，若有
    科學依據，均為合理之治療」等語（見本院卷第321、322頁
    ），足認上訴人因系爭傷害併發左大腿肌肉萎縮而有持續復
    健治療之必要，又上訴人自109年11月12日至110年5月5日止
    起開始於康富物理治療所進行復健治療19次，共支出復健費
    3萬7,500元乙情，有該治療所收據可考（見附表二「證據位
    置」欄編號21至27、37至48所示），因此，上訴人該部分請
    求，亦屬有據。
　⑷膝關節鏡半月軟骨手術費用8萬1,218元：上訴人主張其因系
    爭事故受傷而在雙和醫院進行左膝關節鏡半月軟骨部分切除
    與修整手術，110年2月28日至110年3月2日住院治療，110年
    2月19日、110年3月9日分別於雙和醫院診療，共計支出8萬1
    ,218元等語，並提出雙和醫院診斷證明書記載：上訴人因「
    左膝創傷性半月軟骨破裂」而於110年2月28日入院，接受左
    膝關節鏡半月軟骨部分切除與修整手術等語（見本院卷第35
    3頁）及醫療費用收據（見附表二「證據位置」欄編號33至3
    5所示）為憑，然臺北榮總108年9月12日記載：「(一）查病
    患羅○佑係左膝『髕骨』骨折，故其左膝髕骨之軟骨於受傷當
    下必定受到損傷，惟左膝之「股骨」並無受傷之證據。(二)
    複查，病患於本院進行左膝影像之檢查期間為106年7月18日
    至同年12月19日，此期間並未發現有股骨軟骨病變之現象。
    」等語（見原審卷第433頁）；及110年2月22日函記載：「
    本案病患於106年7月份遭遇左側髕骨骨折，骨折癒合後，於
    同年10月份開始在本院接受復健治療，至107年5月份時，左
    膝關節仍有無法持續負重而需繼續復健從事肌力訓練之情形
    。病患之左膝關節曾於107年12月在新光醫院接受MRI檢查，
    經檢查報告顯示有關節積水；惟並未發現韌帶或半月板有任
    何損傷」等語；以及110年4月19日函記載：「依據病患羅○
    佑107年12月期間於新光醫院實施之磁振造影檢查報告及109
    年9月期間於耕莘醫院之磁振造影檢查報告，兩者皆無證據
    顯示當時有半月板破裂現象，因此無法證實與106年7月18日
    之車禍有直接關係。」等語（見本院卷第321、367頁），足
    認上訴人之左膝半月軟骨破裂係在109年9月以後發生，距離
    系爭事故106年7月18日發生時，已逾3年時間，尚難認與系
    爭事故有關，因此，上訴人請求前述手術及就診醫療費8萬1
    ,218元，核屬無據。
　⒉請假就診薪資損失3萬8,559元：
    上訴人主張其平均月薪11萬6,486元、日薪3,882元、時薪48
    5元，於109年7月24日至109年9月11日至附表二編號2至9醫
    療機構就診或復健，致需請特別休假共12.5小時，以其時薪
    485元計算，受有薪資損失6,063元；於109年9月30日至109
    年11月26至附表二編號11至19醫療機構就診或復健，致需請
    特別休假共17.5小時，受有薪資損失8,488元；於110年2月1
    9日、同年2月28日至同年3月2、同年3月9日至附表二編號33
    至35雙和醫院就診、住院及手術治療，致需請特別休假共49
    .5小時，受有薪資損失2萬4,008元，以上共計3萬8,559元，
    又雖因其請特別休假而未遭扣薪，然該特別休假本屬其依法
    享有之休假，若非發生系爭事故，其無需利用該特別休假進
    行治療，且造成其日後無從領取該特別休假之不休假工資，
    其確實受有相當之損失等語，並提出其薪資單（見原審卷第
    397至403頁）、請休假證明（見本院卷第183、195、305、3
    61頁）為證。惟查，左膝關節鏡半月軟骨部分切除與修整手
    術與系爭事故無關，已如前述，故上訴人請求其於110年2月
    19日、同年2月28日至同年3月2、同年3月9日至附表二編號3
    3至35雙和醫院就診、住院及手術治療期間之薪資損失，核
    屬無屬；本項請求之其餘期間之就醫，因上訴人請假未被扣
    薪，已難謂上訴人受有財產上之損害，且上訴人當時仍可正
    常上班，故無勞動能力減損或喪失之情事，至於特別休假未
    休之工資，本非常態，勞動基準法第38條特別休假之規定，
    旨在於提供勞工休憩之機會，而非用以換取工資，因此，上
    訴人此部分請求，難謂有據。
　⒊油錢1,984元、停車費830元及計程車資445元：
　　上訴人主張其於附表二編號2、3所示109年7月24日、同年月
    29日至臺北榮總就醫，每趟來回42公里，以每公里油錢8元
    計算，就醫2次共計支出油錢672元、停車費220元；其於附
    表二編號14至19所示時間、醫院就醫，每趟來回臺北榮總42
    公里、臺大醫院16公里、新光醫院32公里，就醫6次共計支
    出油錢1,312元、停車費610元；於附表二編號33至35所示時
    間至雙和醫院就醫，支出計程車費3趟共445元等情，並提出
    停車費收據、計程車收據為憑（見本院卷第185、303、359
    頁）。惟查，左膝關節鏡半月軟骨部分切除與修整手術與系
    爭事故無關，已如前述，故上訴人請求於附表二編號33至35
    所示時間至雙和醫院就醫，支出計程車費3趟共445元部分，
    核屬無屬。又上訴人於原審按來回醫院之公里數計算油錢，
    再加計停車費，請求已支出就醫交通費2萬元與4萬3,144元
    ，及其預估將來交通費而按其前往韓偉骨科診所就診來回公
    里數34公里×每公里油錢8元＋停車費60元＝332元，即預估每
    次就醫來回交通費為332元，以1年144次計算，預估未來交
    通費為4萬7,808元（144次×332元），以上共計於原審請求
    交通費11萬0,952元（20,000元＋43,144元＋47,808元），而
    原審全部准許上訴人該部分請求11萬0,952元等情，有上訴
    人於原審所提「民事追加訴之聲明」狀記載總請求明細、未
    來交通費之計算方式、已支出就醫交通費2萬元與4萬3,144
    元之明細及原審判決第10頁可考（見原審卷第375、377、40
    5至409、522頁），則上訴人未能舉證證明其除前述已支出
    交通費2萬元與4萬3,144元外，其尚有支出就醫或復健之交
    通費超過4萬7,808元（此部分請求8次加計前述19次復健及
    後述92次復健，共119次，未超過144次），因此，此部分共
    8次油錢1,984元、停車費830元，應屬原審准許之未來交通
    費4萬7,808元範圍內，顯屬重複請求，不應准許。　　
　⒋看護費用1萬7,600元
    上訴人主張其因系爭事故受傷而在雙和醫院進行左膝關節鏡
    半月軟骨部分切除與修整手術，術後因行動不便需專人照顧
    ，期間自110年2月28日手術日起至同3月7日共計8日，由親
    屬照護，以1日2,200元計算，共支出1萬7,600元看護費用等
    語，並提出雙和醫院診斷證明書記載：前述手術後需專人照
    護2週等語為憑（見本院卷第353頁）。惟查，膝關節鏡半月
    軟骨部分切除與修整手術與系爭事故無關，已如前述，故上
    訴人請求因前述手術後致需專人照護之看護費用1萬7,600元
    ，亦應屬無據。
　⒌據上所陳，上訴人於本院擴張請求部分，得請求一般醫療費7
    ,639元、復健費37,500元，共計4萬5,139元。逾此部分，均
    屬無據。
　⒍將來復健費24萬元（原審係請求將來手術及復健費25萬6,000
    元，上訴後更正請求將來復健費24萬元）：上訴人主張康富
    物理治療所經由詳細物理治療評估後，於109年12月25日開
    立診斷證明其復建療程需時約12月至18月、每周2次、每次
    需2,000元，以中間值15個月、每月4週計算，即療程自109
    年12月25日至111年3月25日止，復建治療所需金額為24萬元
    等語，查上訴人因系爭傷害併發左大腿肌肉萎縮而有持續復
    健治療之必要，已如前述，而康富物理治療所評估上訴人於
    109年11月12日至同年月24日在該所復健治療情形後，認上
    訴人左大腿明顯萎縮，建議復健12至18個月，1週2次等情，
    有康富物理治療所109年12月25日出具之證明書可稽（見本
    院卷第277頁），至於每次復健需費2,000元，亦有康富物理
    治療所收據可憑（見本院卷第279、281頁），又從109年12
    月25日至111年3月25日約為15個月，在康富物理治療所前述
    建議復健期間範圍內，因此，上訴人主張其需從109年12月2
    5日進行復健至111年3月25日，自屬有據。再者，上訴人主
    張其因疫情關係於110年5月5日以後未能至醫療院所進行復
    健，將來還需要再53週復健等語，則考量我國於110年5月間
    突然爆發疫情以來大量之確診人數，故上訴人主張其因此於
    110年5月5日以後未至醫療院所進行復健，應屬合理有據，
    然上訴人已於110年5月5日前進行復健治療，並請求自109年
    11月12日至110年5月5日止起復健費3萬7,500元，已如前述
    ，則上訴人僅得請求110年5月5日至111年3月25日共10月20
    日約46週，每週2次，共92次，每次2,000元，即每月1萬6,0
    00元（2,000元×8次）之原應進行復健而因疫情延後「將來
    」進行復健之費用共18萬4,000元（92次×2,000元），且考
    量目前疫情已和緩，故上訴人現應可前往醫療院所進行復健
    ，即以本件言詞辯論終結日111年3月8日（見本院卷第519頁
    ）起算前述剩餘之復健期間10月20日，則此10月20日期間之
    復健費用18萬4,000元，依霍夫曼式計算法扣除中間利息（
    首期給付不扣除中間利息）核計其金額為16萬7,317元〔計算
    方式為：16,000×9.81730591＋(16,000×0.66666667)×(10.77
    730591－9.81730591)＝167,316.8946112。其中9.81730591為
    月別單利(5/12)%第10月霍夫曼累計係數，10.77730591為月
    別單利(5/12)%第11月霍夫曼累計係數，0.66666667為未滿
    一月部分折算月數之比例(20/30＝0.66666667)。採四捨五入
    ，元以下進位〕，且應自本件言詞辯論期日111年3月8日翌日
    即111年3月9日起算法定遲延利息，因此，上訴人請求自107
    年8月25日起算法定遲延利息，即非有據。
　⒎機車修理費3萬2,000元（原審准許3,200元，上訴請求再給付
    2萬8,800元）：
　⑴按不法毀損他人之物者，被害人得請求賠償其物因毀損所減
    少之價額，民法第196條定有明文。又所謂因毀損所減損之
    價額，得以修復費用為估定之標準，但以必要者為限(例如
    ：修理材料以新品換舊品，應予折舊)。
　⑵查上訴人主張Α機車因系爭事故受損，修復費用3萬2,170元，
    其中工資為1萬元，零件為2萬2,170元乙情，業據提出修車
    廠估價單為憑（見本院卷第41頁），堪信為真正。又Α機車
    於104年12月16日起登記在上訴人名下，於98年6月出廠，於
    108年7月10日報廢並繳回牌照及行照等情，有車輛異動登記
    書可證（見原審卷第497頁），故在計算上訴人因Α機車所受
    損害時，零件部分自應將折舊部分予以扣除。依行政院所頒
    固定資產耐用年數表及固定資產折舊率之規定，機車之耐用
    年數為3年。又上訴人主張應以平均法每年折舊率為3分之1
    ，因Α機車已逾耐用年數，參考93年1月2日修正前營利事業
    所得稅查核準則第95條第7款規定，以平均法折舊，其殘價
    之計算公式為固定資產之實際成本/（耐用年數表規定之耐
    用年數＋1），即等於成本4之1計算折舊等語，被上訴人則辯
    稱應參酌修正前營利事業所得稅查核準則第95條第6款規定
    ，依定率遞減法，每年折舊為1000分之536，加歷年折舊累
    計額，其總和不得超過該資產成本額之10分之9，即等於成
    本10分之1計算折舊等語。爰審酌系爭機車於系爭事故106年
    7月18日發生時，已出廠超過8年，遠超過3年之耐用年數，
    且於2年後108年7月10日即報廢，故以10分之1計算折舊為當
    。準此，上訴人就更換零件部分，經折舊後，所得請求被上
    訴人賠償之範圍，應以2,217元為限（22,170元×1/10＝2,217
    元），加上工資1萬元，共計12,217元，扣除原審已命被上
    訴人給付3,200元部分後，是上訴人得請求被上訴人再賠償
    修車費用之金額為9,017元。
　⒏精神慰撫金35萬元（原審准許20萬元，上訴請求再給付15萬
    元）：
　⑴按以人格權遭遇侵害，受有精神上之痛苦，而請求慰藉金之
    賠償，其核給之標準，須斟酌雙方之身分、資力與加害程度
    及其他各種情形核定相當之數額（最高法院86年度台上字第
    3537號裁判要旨參照）。
　⑵查上訴人因系爭車禍受有系爭傷害，侵害上訴人之身體、健
    康，因此於106年7月18日至106年7月19日住院，且於106年7
    月19日出院後須專人看護1個月，此有臺北榮總107年7月30
    日診斷證明書可考（見原審卷第31頁），並需進行多次門診
    及復健，精神上自受有相當之痛苦。又上訴人二專畢業，目
    前任職於嘉捷科技企業股份有限公司擔任專案經理，工作內
    容為軟體設計業，需扶養母親，而被上訴人為國中畢業，目
    前從事服務業，扶養兩名子女、公婆，此經兩造陳述在卷（
    見原審卷第492頁，本院卷第69、85頁），以及上訴人於106
    年、107年有報稅所得167萬4,515元、154萬2,588元，名下
    有不動產、投資等財產總額419萬2,403元；被上訴人於106
    年、107年有報稅所得44萬2,188元、52萬2,730元，名下有
    投資等財產總額9萬8,400元等情，有稅務電子閘門財產所得
    調件明細表在卷可考（見原審紅皮卷第4至10頁，本院卷第6
    3、64頁）。本院審酌上情，及本件侵權行為情狀、上訴人
    因系爭事故，所受傷害非輕，需多次門診、復健治療，影響
    其日常生活，致生身心痛苦之程度等一切情狀，認上訴人請
    求非財產上之損害賠償35萬元，尚屬過高，應以20萬元為適
    當，原審就此部分准許20萬元，並無不當，上訴人上訴請求
    再給付15萬元，為無理由。
　⒐綜上所述，上訴人因系爭車禍所受之損害，得再請求將來復
    健費16萬7,317元、機車損壞之修復費9,017元，合計17萬6,
    334元，加計於本院擴張請求部分4萬5,139元（一般醫療費7
    ,639元、復健費37,500元），總計22萬1,473元。
　㈢上訴人是否有超速及未注意車前狀況之過失？若有，與有過
    失比例為何？
　⒈按損害之發生或擴大，被害人與有過失者，法院得減輕賠償
    金額，或免除之，民法第217條第1項定有明文。次按，行車
    速度，依速限標誌或標線之規定，無速限標誌或標線者，行
    車時速不得超過五十公里，道路交通安全規則第93條第1項
    第1款前段定有明文。
  ⒉被上訴人辯稱上訴人當時超速，為系爭事故之肇事主因乙情
    ，為上訴人所否認，並主張其並無超速，且當時閃煞不及，
    並無肇事原因等語。查，發生系爭事故之路段之最高速限為
    時速30公里乙節，有道路交通事故調查報告表（一）可稽（
    見本院卷第455頁），又上訴人於109年8月12日準備程序時
    及於系爭刑案警詢時自承其當時時速為40至50公里或約50公
    里（見本院卷第140、391、396頁），其嗣後雖否認有超過
    時速30公里，然經鑑定人依據當時監視錄影中Α機車於系爭
    事故前行駛之時間及距離，計算出Α機車當時平均車速約為
    時速53.93公里乙節，有鑑定報告可稽（見該報告第5、6頁
    ），與前述自承內容大致相符，是綜上以觀，堪認上訴人當
    時車速為時速53.93公里，故確實有超速之違規。再者，若Α
    機車以平均車速約53.93公里/時行駛，以Β機車開始左偏之
    時間點計算（即Β機車未打左轉方向燈之情形），則無論以
    嚴格標準(反應時間0.75秒)或以一般駕駛人標準(反應時間1
    .25秒），Α機車皆「無」足夠時間在事故前煞停；若Α機車
    以該路段速限30公里/時行駛時，在Β機車開始往左偏向之時
    間點（即Β機車未打左轉方向燈之情形）至兩車發生碰撞時
    間應有約3.17秒，則Α機車若符合該路段速限30公里/時行驶
    ，即使在Β機車開始往左偏向時才發現前方危險狀況，Α機車
    亦有足夠時間可在事故前煞停車輛避免事故之發生等情，有
    鑑定補充意見可考（見本院卷第476、477頁），亦即上訴人
    未超速即有足夠時間可在系爭事故發生前煞停Α機車而避免
    事故之發生，但因上訴人超速以時速53.93公里行駛，致來
    不及反應，因而發生二車碰撞之系爭事故，且衡情速度越快
    ，撞擊力越大，所造成之損害就越大，故足認上訴人對於系
    爭事故之發生與系爭事故所造成損害之擴大與有過失。本院
    審酌上訴人當時之時速及就系爭事故之發生與所造成之損害
    擴大與有過失之程度，認上訴人應負20%過失責任，即應酌
    減被上訴人20%責任，較為適當，上訴人辯稱其無過失云云
    ，難認可取。依此，上訴人得請求之金額應扣除20%，即為1
    7萬7,178元（計算式：221,473元×（100%－20%）＝177,178元
    ，元以下四捨五入）。
  ㈣按保險人依本法規定所為之保險給付，視為被保險人損害賠
    償金額之一部分；被保險人受賠償請求時，得扣除之，強制
    汽車責任保險法第32條定有明文。經查，上訴人因系爭事故
    業已領取強制汽車責任險保險金共13萬5,039元，此為兩造
    所不爭執（見本院卷第85、503頁），則該筆保險給付依法
    即應自上訴人得請求賠償之金額中扣除，又前開保險給付不
    足清償被上訴人應賠償之全部債額，而原審判命被上訴人給
    付部分，因被上訴人未上訴，而不在本院審理範圍內，非本
    院得以抵充，參照第322條第1款、第2款規定，應以債務已
    屆清償期者，儘先抵充；債務均已屆清償期或均未屆清償期
    者，以債務之擔保最少者，儘先抵充；擔保相等者，以債務
    人因清償而獲益最多者，儘先抵充等，準此，因將來復健費
    部分13萬3,854元（167,317元×0.8）是於本件言詞辯論期日
    111年3月8日提前命被上訴人給付並扣除中間利息，已如前
    述，是其利息起算日在前述機車修復費及擴張請求之一般醫
    療費、復健費共4萬3,324元（177,178元－133,854元）之後
    ，故應最後抵充，從而，保險給付13萬5,039元抵充前述機
    車修復費及擴張請求之一般醫療費、復健費共4萬3,324元後
    ，尚餘9萬1,715元（135,039元－43,324元），再扣除將來復
    健費13萬3,854元後，不足抵充金額為4萬2,139元（91,715
    元－133,854元）而未清償，因此，上訴人得請求賠償之金額
    為上訴部分之將來復健費金額4萬2,139元，逾此包括其餘上
    訴、本院擴充部分之請求，即非有理由。
五、綜上所述，上訴人依民法第191條之1規定，請求被上訴人再
    給付4萬2,139元，及自111年3月9日起至清償日止，按年息5
    %計算之利息部分，為有理由，應予准許；逾此部分之請求
    ，為無理由，不應准許。從而原審就上開應准許部分，為上
    訴人敗訴之判決，尚有未洽，上訴論旨指摘原判決此部分不
    當，求予廢棄改判，為有理由，爰由本院廢棄改判如主文第
    二項所示。至於上訴人之請求不應准許部分，原審為上訴人
    敗訴之判決，並駁回其假執行之聲請，經核並無不合，上訴
    意旨指摘原判決此部分不當，求予廢棄改判，為無理由，應
    駁回此部分之上訴。另就上開應准許部分，原判決駁回上訴
    人假執行之聲請，理由雖有不當，但本判決所命被上訴人應
    給付部分，金額未逾150萬元，本院判決後即告確定，無諭
    知假執行之必要，故結論並無不合，併予敘明。又上訴人於
    本院擴張請求被上訴人應給付上訴人19萬1,475元，及其中4
    萬4,704元自110年1月14日起；其中12萬3,271元自110年4月
    1日起；其中2萬3,500元自111年3月3日起，均至清償日止，
    按年息5%計算之利息，為無理由，應予駁回。
六、本件事證已臻明確，兩造其餘之攻擊或防禦方法及所用之證
    據，經本院斟酌後，認為均不足以影響本判決之結果，爰不
    逐一論列，附此敘明。
七、據上論結，本件上訴為一部有理由、一部無理由；擴張之訴
    為無理由，爰判決如主文。
中　　華　　民　　國　　111 　年　　3 　　月　　29　　日
                  民事第一庭  
                        審判長法  官   李媛媛
                              法  官   胡芷瑜
                              法  官   賴秀蘭
正本係照原本作成。
不得上訴。
中　　華　　民　　國　　111 　年　　3 　　月　　30　　日

                              書記官   林淑貞